臺灣高等法院刑事判決
110年度上訴字第682號
上  訴  人  
即  被  告  甲○○


選任辯護人  法律扶助基金會李艾倫律師
訴訟參與人  戊○○


上列上訴人即被告因家暴殺人案件，不服臺灣臺北地方法院109
年度重訴字第8號，中華民國110年1月7日第一審判決（起訴案號
：臺灣臺北地方檢察署109年度偵字第8959號），提起上訴，本
院判決如下：
    主  文
上訴駁回。
    犯罪事實
一、甲○○與乙○○為父女關係，2人間具有家庭暴力防治法第3條第
    3款之家庭成員關係。乙○○自民國00年0月00日出生後，即因
    先天性重度腦性麻痺而無法言語、自行進食或行動，因長期
    臥床，造成身體扭曲、變形，連搭車前往醫院就診都非常困
    難，平日生活起居均仰賴父親甲○○、母親丙○○○照顧。
二、乙○○於109年2月間，因牙痛引起身體不適，甲○○原有意送醫
    診治，惟經家人以：乙○○難以麻醉拔牙，適逢新冠肺炎疫情
    嚴重，不宜送醫就診等語勸阻而作罷。惟於109年2月29日晚
    間8至9時左右，甲○○在與乙○○同住的新北市○○區○○路00巷0
    弄0號2樓房間內，再次聽聞乙○○呻吟後，思及乙○○長期臥床
    、為病所苦，縱使給予止痛藥仍無法緩解她的疼痛，乃基於
    殺人的犯意，以棉被掩住乙○○的口鼻，乙○○雖有踢腳反抗的
    舉動，仍因無力掙脫而窒息，最後因呼吸性休克而死亡。甲○○於乙○○死亡後，亦有厭世之意，乃服用大量安眠藥物而陷
    入昏睡。丙○○○於翌日即109年3月1日上午6時30分左右，因
    見甲○○未依平時作息起床，入房察看時，發現甲○○精神恍惚
    而有異狀，遂聯繫家人、撥打119，救護人員到場後確認乙○○業已死亡，並將甲○○送往天主教醫療財團法人耕莘醫院（
    下稱耕莘醫院）急救。甲○○經醫院救護數日而清醒後，於員
    警未發覺其犯罪並詢問乙○○死亡的原因時，即向員警自首並
    接受裁判。
三、案經新北市政府警察局新店分局報告臺灣臺北地方檢察署檢
    察官相驗後偵查起訴。
    理  由
壹、證據能力部分：
一、按被告以外之人於審判外之言詞或書面陳述，除法律有規定
    者外，不得作為證據。另按被告以外之人於審判外之陳述，
    雖不符合同法第159條之1至第159條之4之規定，然經當事人
    於審判程序同意作為證據，法院審酌該言詞陳述或書面陳述
    作成時之情況，認為適當者，亦得為證據。當事人、代理人
    或辯護人於法院調查證據時，知有第159條第1項不得為證據
    之情形，而未於言詞辯論終結前聲明異議者，視為有前項同
    意，刑事訴訟法第159條第1項、第159條之5分別定有明文。
    該條立法意旨在於傳聞證據未經當事人之反對詰問予以核實
    ，原則上先予排除，惟若當事人已放棄反對詰問權，於審判
    程序中表明同意該等傳聞證據可作為證據；或於言詞辯論終
    結前未聲明異議，基於尊重當事人對傳聞證據之處分權，及
    證據資料愈豐富，愈有助於真實發見之理念，且強化言詞辯
    論主義，使訴訟程序得以順暢進行，上開傳聞證據亦均具有
    證據能力。查本件被告以外之人於審判外之言詞或書面陳述
    屬傳聞證據部分，檢察官、被告及辯護人於本院準備程序中
    並未爭執證據能力，且迄於言詞辯論終結前亦未聲明異議，
    復本院認其作成之情形並無不當情形，經審酌後認為適當，
    均應認於本案有證據能力。
二、另本件認定事實引用之卷內其餘非供述證據部分，與本案均
    有關連性，亦無證據證明係實施刑事訴訟程序之公務員以不
    法方式所取得，依刑事訴訟法第158條之4之反面解釋，當有
    證據能力，復於本院審理時，提示並告以要旨，使檢察官、
    被告及辯護人充分表示意見，自得為證據使用。
貳、本院之判斷
一、認定犯罪事實所憑證據及認定之理由
　㈠上訴人即被告甲○○與被害人乙○○為父女關係，被害人於犯罪
    事實二所載時、地死亡之事實，業據證人即被害人之母丙○○○於警詢、偵訊及原審指述、具結證述在卷可查（見北檢109
    年度相字第171號卷《下稱相171卷》第13至16頁，北檢109年
    度偵字第8959號卷《下稱偵8959卷》第15至19頁，原審卷二第
    87至99、124頁）：核與證人即被害人之姊丁○○於偵訊、原
    審及本院指述、具結證述內容相符（見相171卷第75至77、1
    95至197頁，偵8959卷第317至319頁，原審卷二第100至112
    、122至124頁，本院卷第139至140頁）。並經訴訟參與人戊○○於偵訊、本院陳述意見卷可按（見相171卷第75至77頁，
    本院卷第101至104、131至141頁）。
  ㈡被害人為身心障礙者，於犯罪事實二所載時、地，係因窒息
    而死亡之事實，有新北市政府警察局新店分局（下稱新店分
    局）處理相驗案件初步調查報告暨報驗書、臺灣臺北地方檢
    察署（下稱臺北地檢署）執勤中心受理相驗案件聯絡事項表
    （見相171卷第9、11至12頁）；新北市政府消防局救護紀錄
    表（相171卷第17至27頁）；新店分局刑事相驗照片24張（
    見相171卷第29至51頁）；檢察官勘（相）驗筆錄（見相171
    卷第73頁）；新店分局109年3月5日函及檢附之職務報告書
    、相驗照片16張、被害人之耕莘醫院病歷資料、臺北地檢署
    檢驗報告書、解剖筆錄（見相171卷第81至193頁）；新店分
    局109年3月17日函及檢附之救護器材照片6張（見相171卷第
    203至209頁）；臺北地檢署檢察官相驗報告書（見相171卷
    第293頁）；被害人之心障礙證明照片（見偵8959卷第53頁
    ）；新店分局轄內乙○○死亡案現場勘察報告及刑案現場示意
    圖、現場勘察照片37張、現場勘察採證同意書、證物清單（
    見偵8959卷第261至296頁）；法務部法醫研究所109年4月13
    日函檢附之解剖報告書暨鑑定報告書（見偵8959卷第297至3
    08頁）；109年4月27日臺灣新北地方檢察署相驗屍體證明書
    （見偵8959卷第321頁）附卷可稽。復有被告使用之棉被扣
    案可資佐證。
　㈢另據被告於警詢、偵訊及原審、本院均自白認罪（見相171卷
    第173至179頁，偵8959卷第315至317頁，原審卷一第53、12
    4至126頁，本院卷第133、424頁），是認告之任意性自白內
    容與事實相符，堪足採認為真實。
　㈣綜上，本案事證明確，被告之上開犯行，堪予認定，自應予
    以論罪科刑。
二、論罪
  ㈠家庭暴力防治法所稱「家庭暴力」，是指家庭成員間實施身
    體或精神上不法侵害的行為；而所謂的「家庭暴力罪」，指
    家庭成員間故意實施家庭暴力行為而成立其他法律所規定的
    犯罪，家庭暴力防治法第2條第1款、第2款定有明文。查，
    被告為被害人乙○○之父，有被告全戶基本資料在卷可憑（見
    本院卷第105至110頁），是認被告與乙○○間，為家庭暴力防
    治法第3條第3款所定的家庭成員關係。
　㈡核被告所為，係犯刑法第271條第1項之殺人罪。被告所為殺
    人犯行，屬家庭成員間故意實施身體上不法侵害的行為，為
    家庭暴力防治法第2條第2款所稱的家庭暴力罪，惟因家庭暴
    力防治法對於家庭暴力罪並無科處刑罰的規定，僅依刑法殺
    人罪規定論罪。
  ㈢適用刑法第62條前段規定，減輕其刑：
    ⒈對於未發覺之罪自首而受裁判者，得減輕其刑，刑法第62
      條前段定有明文。而所謂的「未發覺」，雖然並不是以有
      偵查犯罪權限的機關或人員確知其人犯罪無誤為必要，而
      於對其發生嫌疑時，即得謂為已發覺；但此項對犯人的嫌
      疑，仍須有「確切之根據得為合理之可疑者」，始足當之
      ，若單純主觀上的懷疑，或僅係推測其已發生而與事實巧
      合，要不得謂已發生嫌疑（最高法院109年度台上字第179
      4號判決意旨參照）。又犯罪人在未發覺之前，向該管公
      務員告知其犯罪，不以先自行向該公務員告知為必要，即
      使在受追問時告知其犯罪，仍不失為自首（最高法院108
      年度台上字第3142號判決意旨參照）。
    ⒉經查：
　　  ⑴被害人家屬丙○○○於109年3月1日清晨，發現被告及被害
        人情形有異後，被告已服用大量安眠藥而遭救護人員送
        往耕莘醫院急救等情，已如前述。
   　 ⑵觀諸被害人家屬丙○○○於109年3月1日經詢問時，僅證稱
        懷疑乙○○是因疾病而死亡等語（見偵8959卷第13至16頁
        ）；臺北地檢署檢察官於同日所核發的相驗屍體證明書
        ，記載死亡方式亦為「不詳」，而非「他殺」（見偵89
        59卷第59頁）；新店分局員警周廣恩於109年3月5日出
        具的職務報告，仍僅記載「乙○○雖為重症患者，出生至
        今已生活近50年由家人照顧，生活起居各方面家人應極
        為熟悉，乙○○無故死亡尚待釐清家屬責任，已向院方索
        取相關病歷醫療紀錄供佐證，本案俟甲○○出院後製作筆
        錄及蒐集相關事證後再行報請貴署偵辦」等語（見偵89
        59卷第83頁）。
  　　⑶待被告就醫清醒後，員警於109年3月6日第1次詢問被害
        人死亡的原因時，被告即供稱：我用棉被蓋住乙○○不讓
        她呼吸，因為乙○○患有先天性腦麻症，生活近50年都躺
        在床上，需有人照顧，我不忍心看她這麼痛苦，就結束
        她生命，殺害乙○○是我一人所為，我知道這是有罪的等
        語（見偵8959卷第8至10頁），可認被告主動向警員供
        承犯行。其後，新店分局警員出具的現場勘查報告，才
        敘明：「……甲○○經送新店耕莘醫院治療後，於109年3月
        6日清醒；復由本局新店分局於當（6）日上午10時訊問
        後，陳男坦承以棉被悶住死者乙○○後服用安眠藥輕生」
        等內容（見偵8959卷第261頁）。
　　  ⑷由此可知，在被告清醒後向承辦員警告知本案犯行前，
        偵查犯罪的新店分局員警、臺北地檢署檢察官僅知悉乙○○死亡，但尚不知悉乙○○死亡的確切原因，或乙○○的死
        亡在客觀上與被告有何關聯。
　  ⒊綜上，員警於調查本案而詢問被告之際，既尚無確切根據
      將被告與本案殺害被害人的犯行之間，建立直接、明確及
      緊密的關聯，至多僅屬單純主觀上的懷疑，自不得謂為已
      發覺的犯罪，則被告於員警發覺其殺害被害人前主動坦承
      犯行，並詳細交代犯罪的過程，足認有坦然面對司法而願
      意接受裁判之情，符合自首之要件相符，依刑法第62條前
      段規定減輕其刑。
　㈣適用刑法第59條規定，遞減輕其刑：
    1.犯罪之情狀顯可憫恕，認科以最低度刑仍嫌過重者，得酌
      量減輕其刑，刑法第59條定有明文。刑法第59條規定酌量
      減輕其刑，必須犯罪另有特殊的原因與環境，在客觀上足
      以引起一般同情，認為即使予以宣告法定最低度刑，猶嫌
      過重者，始有其適用。此所謂法定最低度刑，雖然包括法
      定最低本刑；但遇有其他法定減輕的事由者，則是指適用
      其他法定減輕事由減輕其刑後的最低度刑而言。如被告別
      有其他法定減輕事由者，應先適用法定減輕事由減輕其刑
      後，猶認其犯罪的情狀顯可憫恕，即使科以該減輕後的最
      低度刑仍嫌過重者，始得適用該條規定酌量減輕其刑（最
      高法院100年度台上字第744號判決意旨參照）。又所謂「
      犯罪之情狀」與刑法第57條量刑上所應審酌的「一切情狀
      」，並非有截然不同的領域，於裁判上酌減其刑時，本應
      就犯罪一切情狀，包括第57條所列舉的10款事項，予以全
      盤考量，審酌其犯罪有無顯可憫恕的事由，以為判斷（最
      高法院99年度台上字第4192號判決意旨參照）。
　  ⒉又刑法第271條第1項殺人罪之法定刑雖為「死刑、無期徒
      刑或10年以上有期徒刑」，但是同為殺人的行為，其原因
      動機不一，犯罪手段、情節亦未必盡同，則法律科處這類
      犯罪所設的法定最低本刑同為「10年以上有期徒刑」，刑
      度可謂嚴重。因此，倘依個案情狀處以最低本刑以下的有
      期徒刑，即足以懲儆，並可達防衛社會的目的時，自可依
      客觀犯行與主觀惡性二者加以考量其情狀，進而適用刑法
      第59條規定酌量減輕其刑，以期使個案裁判的量刑能斟酌
      至當，並符合比例原則。
　　⒊本案被告身為被害人之父親，被害人自幼罹患腦性麻痺而
      不能言語、行動，被告與配偶照顧長期臥床之被害人生活
      起居近50年，而被告自102年起，另受輕度憂鬱之身心症
      狀影響，業已身心俱疲，適逢新冠肺炎肆虐全球，醫療院
      所嚴陣以待，造成牙痛之被害人不宜、不便就醫之客觀環
      境，被告與被害人同住一室，不間斷聽聞被害人之痛苦呻
      吟而無計可施，一時無法排解情緒、宣洩磨難，選擇以親
      手了結被害人生命、自己吞服大量安眠藥物之方式，作為
      解脫之道，慶幸被告送醫獲救，但終究造成被害人死亡之
      無可挽回之結果。是依本案犯罪的具體情狀及行為背景觀
      之，可認被告所犯的殺人罪，足以引起社會上一般人的同
      情，堪予憫恕，縱依刑法第62條前段規定減刑後，科以最
      低法定本刑有期徒刑5年，仍有情輕法重之撼，爰依刑法
      第59條規定遞減輕其刑。
　㈤被告基於殺人的犯意，以棉被掩住被害人的口鼻，造成被害
    人窒息死亡後，雖有厭世之意，因而服用大量安眠藥物，嗣
    經家人發現，送醫急救而獲救等情，有新北市政府消防局救
    護紀錄表、調查筆錄及耕莘醫院109年7月2日函檢附急診護
    理評估紀錄、急診病歷紀錄單與出院病歷摘要單在卷可查（
    見相171卷第17至27頁，偵8959卷第7至10頁，原審卷一第93
    至120頁）。惟依本案之卷證資料，查無本案被害人已有自
    殺之意，是認被告並非受被害人之託付、亦非得被害人承諾
    而殺之，自無刑法第275條第4項謀為同死得免除其刑規定之
    適用，附此敘明。
三、本案被告不適用刑法第19條第1項、第2項規定：
　㈠行為時因精神障礙或其他心智缺陷，致不能辨識其行為違法
    或欠缺依其辨識而行為之能力者，不罰；行為時因前項之原
    因，致其辨識行為違法或依其辨識而行為之能力，顯著減低
    者，得減輕其刑，刑法第19條第1項、第2項分別定有明文。
    又刑法第19條規定，刑事責任能力是指行為人犯罪當時，理
    解法律規範，辨識行為違法的意識能力，與依其辨識而為行
    為的控制能力；行為人是否有足以影響意識能力與控制能力
    的精神障礙或其他心理缺陷等生理原因，因事涉醫療專業，
    固應委諸於醫學專家的鑑定，但這些生理原因的存在，是否
    致使行為人意識能力與控制能力欠缺或顯著減低的心理結果
    ，是依犯罪行為時狀態定之，自應由法院依調查證據的結果
    ，加以判斷（最高法院96年度台上字6368號判決意旨參照）
    。
　㈡關於被告於案發時，有無精神障礙或其他心智缺陷足以影響
    意識能力與控制能力一事，業經原審囑託臺灣基督長老教會
    馬偕醫療財團法人馬偕紀念醫院（下稱馬偕醫院）進行鑑定
    （下稱初次鑑定）。經馬偕醫院綜合審酌與被告診斷性會談
    、與丁○○訪談的結果，以及被告過去生活疾病及犯罪史、本
    案發生前在精神科就診的病歷紀錄、發生後在耕莘醫院的住
    院病歷、偵查卷證、心理衡鑑、精神狀態檢查等資料後，鑑
    定結論載明：「整體評估認為其於本案發生時主要精神問題
    為：以純粹的輕鬱症表現的持續性憂鬱症」、「根據本次鑑
    定所得資訊，○員（即被告，下同）於案發時應有持續性憂
    鬱症（以純粹的輕鬱症表現），此一病症應當已經持續數年
    ，雖然○員因此有失眠、焦慮及憂鬱心情，然對○員的認知及
    生活功能並未導致有顯著減損，仍可以勝任照顧次女（即被
    害人乙○○，下同）的責任。○員於本案發生前並未服用任何
    酒精或藥物影響其，也未有幻覺、妄想等精神病症狀。自陳
    起先是因次女牙痛問題，卻因新冠肺炎疫情無法送至醫院處
    理而苦惱；其次是於案發當日已經給予次女服用10顆止痛藥
    仍無法緩解其疼痛；此時○員想到次女因腦性麻痺臥床50年
    ，近日來又因牙痛問題而受苦，於是決定以結束次女生命來
    讓其解脫，自己再自殺一了百了」、「一般而言，持續性憂
    鬱症以純粹的輕鬱症表現為主，雖然臨床上會對病人造成顯
    著苦惱，然此一狀態對於『殺人是違反法律』的現實判斷能力
    及控制能力應不會有顯著減損。本次鑑定中亦發現○員在面
    對次女受牙痛問題時，並非立即考慮以殺人方式來解決次女
    痛苦，首先○員是給予止痛藥物試圖緩解次女的痛苦，在案
    發前數日也曾讓次女服用2顆止痛藥來緩解其疼痛。然後在
    案發當日下午也與長女討論是否需要將次女送醫來解決其痛
    苦，但兩人因考慮新冠肺炎疫情期間而作罷。而案發當時則
    因已經次女服用10顆止痛藥仍無法改善其痛苦，才發生此案
    。顯示其曾考慮數種方式來解決次女牙痛問題，然在未能獲
    改善下，才基於解脫痛苦（次女長年的痛苦、牙痛問題、殺
    人的罪咎感及未來家人的負擔）的理由，做出以殺人-自殺
    （homicide-suicide)方式來解決問題。此外○員不曾有幻覺
    或妄想等精神症狀，也無脫離現實的思考障礙，就其案發前
    及案發當時的過程認為○員於本案中仍具有相當辨識能力及
    控制能力」等內容，有馬偕醫院109年10月20日馬院醫精字
    第1090004219號函檢附之精神鑑定報告書在卷可憑（見原審
    卷二第19至43頁）。由此可知，馬偕醫院鑑定結果明確指出
    ：「被告雖患有持續性憂鬱症，然尚未使現實判斷能力及控
    制能力受有顯著減損」、「被告並無幻覺或妄想等精神症狀
    ，也無脫離現實的思考障礙」，因而認定被告於案發時仍有
    相當辨識能力及控制能力。
　㈢雖被告及辯護人於本院提出耕莘醫院於110年4月15日出具之
    診斷證明書，記載被告「疑似神經認知障礙症」（見本院卷
    第149頁），惟經耕莘醫院函覆稱：「疑似」表示具相關特
    質，但尚未達能判定確診之程度；被告具一定程度認知功能
    下降，難以肯定之前認知功能下降時程」等情，有耕莘醫院
    110年7月30日函在卷可參（見本院卷第239頁）。是以上開
    診斷證明書無從認定被告於案發時，具有「疑似神經認知障
    礙症」存在。
　㈣本院再依辯護人之聲請，檢附本案全部卷證資料（包含被告
    案發前之昇心診所病歷資料、案發後之耕莘醫院診斷證明書
    、護理紀錄單等），委請馬偕醫院補充鑑定被告於案發時之
    行為，做選擇的能力、忍耐遲延的能力、避免逮捕的能力，
    是否有所減損？之疑義，業經馬偕醫院補充鑑定結果如下（
    參見本院卷第307至337頁之馬偕紀念醫院111年2月11日函及
    檢附之鑑定報告書）：
　　⒈根據本次所得資料：⑴○員在案發前主要是以憂鬱、焦慮、
      失眠等症狀為主，雖然長期承擔照顧次女的壓力，但不曾
      有自殺或殺人意念，也未有幻覺或妄想等脫離現實的精神
      症狀，仍能保持相當生活功能，平日除照顧女兒，也可維
      持外出運動習慣。案發前長期精神科就醫均認為○員主要
      精神疾病為精神官能性憂鬱症、焦慮症等。⑵本案發生後
      ，○員隨即因服用大量藥物自殺被送至耕莘醫院，並於109
      年3月1日至3月18日間於精神科住院，雖然住院初期的護
      理紀錄○員曾有短暫言行異常的表現，然自住院第二周後
      即獲得改善，以臨床經驗判斷○員住院初期的言行異常必
      須考慮是受到藥物急性中毒、壓力事件（殺人後自殺事件
      ）的重大刺激及對住院環境的調適不良下所出現的短暫異
      常反應，經過一周後即獲得改善；同時在109年3月9日住
      院期間所進行的心理衡鑑報告認為○員主要問題仍以憂鬱
      為主，認知功能並無顯著缺損。⑶整體評估○員在案發前後
      的主要精神疾病應為持續性憂鬱症，但並未因此造成認知
      功能有顯著缺損，也不符合神經認知障礙症（失智症）的
      表現。⑷雖然○員在110年4月15日於耕莘醫院開立診斷書有
      疑似神經認知障礙症，但此一病症是發生於案件發生後一
      年，並無助於對其案發當時責任能力的判斷。
　　⒉又○員於案發當時的精神狀態可能受下列因素影響：⑴持續
      性憂鬱症；⑵長期照顧腦性麻痺次女的壓力；⑶次女連續數
      日的牙痛在給予止痛藥後仍未獲改善；⑷○員連續兩日的睡
      眠困擾；⑸案發當日下午與長女討論處理希望送次女就醫
      的建議遭到否決等多重因素的影響下，加上自身容易焦慮
      固執的性格，使得○員在案發當時面臨次女的牙痛持續無
      法獲得解決時，○員理智上雖然知道殺人是錯誤的行為，
      然在上述多重因素的影響下極可能使○員内心處於極度痛
      苦，認為次女長期因腦性麻痺臥床無法自理生活已經十分
      可憐，再加上持續數日的牙痛無法獲得解決，○員受此強
      烈情緒影響下，顯著影響案發當時對於生命的評價，認為
      結束次女「痛苦的人生」可以是慈悲的行為，也是道德上
      可以被接受的決定，於是決定以殺人來結束次女的痛苦，
      在次女過世後，雖然○員在案發前不曾有過自殺意念，但
      是案發後感受到自己的生命自此將有無盡的痛苦，在同樣
      的道德認知評價下，○員也採取以自殺來結束其痛苦。上
      述○員在案發當時的精神狀態可能處於類似英美法中的「
      極度的情感痛苦」（Extreme Emotional Distress)，在
      此情境下○員是認為「結束次女長期的痛苦」是符合其良
      心道德認知而行動，而非以法律的認知作為其行動的基礎
      。然上述討論係為鑑定人從臨床觀點所進行之能力判斷時
      所依據之臨床標準，是否與法院對於責任能力之法律標準
      一致，仍須請法院本於職權進行審酌。
　　⒊至辯護人提出被告作選擇的能力、忍耐遲延的能力、避免
      逮捕的能力等觀點，亦據上開補充鑑定報告回覆稱：
　　  ⑴○員在本案發生前曾經試圖選擇以止痛藥、送醫等方式來
        緩解次女的牙痛，然而經過數日仍無法改善次女狀況，
        ○員才於109年2月29日晚間在與次女同住的房間，因自
        覺次女長期為病所苦而決定殺害次女。由於○員在次女
        死亡後也試圖自殺結束生命，所以並未採取任何避免遭
        逮捕的行為。
　　  ⑵一般而言，以輕鬱症為主的持續性憂鬱症，其臨床症狀
        的表現及嚴重程度雖然可能對病人造成顯著困擾，但對
        於「殺人是違反法律」的認知及控制能力應不會造成顯
        著減損。雖然次女長期臥病在床需要○員長期照顧，但○
        員於案發前並不曾思考過以殺人做為結束次女的痛苦的
        方式。在案發前○員仍選擇以止痛藥來解決次女的牙痛
        ，也可以忍耐延遲等待藥物能解決或是期待可以將次女
        送醫改善其疼痛狀況。
　　  ⑶然而在109年2月29日下午○員期待可以得到長女的支持將
        次女送醫未果，於是在當晚面臨無能解決次女的痛苦情
        境下，如前所述，○員可能陷於「極度的情感痛苦」，
        認為「結束次女長期的痛苦」才是符合人道的做法，○
        員係基於良心道德認知而行動，而不以法律的認知作為
        其行動的基礎，然事後○員感受到自己的生命將只是延
        續内心的痛苦，所以在相同道德認知下，選擇以自殺方
        式試圖結束生命。雖然其原本精神疾病應不至於造成其
        控制能力顯著受損，但無法排除在109年2月29日晚間○
        員受其「極度的情感痛苦」而對其控制能力有顯著影響
        。然上述討論係為鑑定人從臨床觀點所進行之能力判斷
        時所依據之臨床標準，是否與法院對於責任能力之法律
        標準一致，仍須請法院本於職權進行審酌。　
　  ⒋由上可知，經馬偕醫院之補充鑑定結果，被告於案發前後
      ，主要精神疾病應為持續性憂鬱症，並未造成認知功能有
      顯著缺損，也不符合神經認知障礙症（失智症）的表現。
      而被告於案發時，其罹患之輕鬱症為持續性憂鬱症，對於
      「殺人是違反法律」的認知及控制能力應不會造成顯著減
      損。然因被告在案發當時的精神狀態可能處於類似英美法
      中的「極度的情感痛苦」狀態下，認為「道德上」可以被
      接受自己「結束次女長期的痛苦」，於是決定以殺人來結
      束次女的痛苦，是以，○員係基於良心道德認知而行動，
      而不以法律的認知作為其行動的基礎，此部分之醫學上臨
      床觀察被告在「良心道德」上之認知，顯與法院依「法律
      上」判斷被告行為時，是否已達欠缺或顯著降低辨識其行
      為違法、依其辨識而行為能力，二者仍屬不同。
　㈤從而，馬偕醫院之初次鑑定、補充鑑定結果，均認定被告於
    案發時的現實判斷能力及控制能力並無欠缺或顯著減損，既
    無幻覺或妄想等精神症狀，亦無脫離現實之思考障礙的醫療
    專業意見，更能證明被告於行為時，沒有因精神障礙或其他
    心智缺陷的生理原因，欠缺或顯著降低其辨識行為違法或欠
    缺依其辨識而行為的能力。至於補充鑑定報告提及被告於案
    發時，因處於「極度的情感痛苦」狀態下，認為「道德上」
    可以被接受自己「結束次女長期的痛苦」，於是決定以殺人
    來結束次女的痛苦，從而，被告係基於良心道德認知而殺害
    被害人，此部分之醫學上臨床觀察結果，不得影響本院就「
    法律上」判斷被告行為時，是否已達欠缺或顯著降低辨識其
    行為違法、依其辨識而行為的能力，併此說明。
　㈥本院審酌被告於案發後，雖曾因服用大量安眠藥物而送往耕
    莘醫院急診，但他於清醒後接受警員詢問、檢察官訊問時，
    意識均屬清楚，除能逐一、具體回答問題外，亦能明確記憶
    、清晰回想及描述他的行為動機、案發過程、原委，復明確
    表示行為時意識清楚，知道自己在做什麼事，也知悉本案行
    為是有罪的，感到很後悔等語（見偵8959卷第8至10、317頁
    ），可見被告於行為時確實具有相當認知、判斷、辨識及控
    制能力，而且是在知悉具有不法性的情形下仍為本案犯行，
    自難僅因被告患有憂鬱症，其案發當時的精神狀態可能處於
    類似英美法中的「極度的情感痛苦」之狀態，以道德良知之
    決定殺害被害人，即認被告於行為時在法律上已達欠缺或顯
    著降低辨識其行為違法、依其辨識而行為的能力。　
　㈦綜上，本院依調查被告行為時的精神意識、行為態樣與犯後
    的情狀所得結果，再參酌馬偕醫院所出具的專業醫學鑑定意
    見2份，認定被告並不符合刑法第19條第1項、第2項規定的
    要件，自不能依上開規定減輕其刑。
　㈧辯護人為被告辯護稱：被告於案發前，曾因憂鬱症而就醫多
    年，且有「疑似神經認知障礙症」，故其行為時辨識其行為
    違法或依其辨識而行為的能力，恐有欠缺或顯著降低云云，
    認屬無據，自難採信。另辯護人以補充鑑定報告提及「被告
    在案發當時的精神狀態可能處於類似英美法中的『極度的情
    感痛苦』狀態下」，逕認定被告行為時，已達顯著降低辨識
    其行為違法、依其辨識而行為的能力，應係個人之誤解。此
    外，補充鑑定報告係以初步鑑定報告為基礎，加上本院提供
    資料進行書面補充鑑定之鑑定方式，經補充鑑定報告書記載
    明確（見本院卷第309頁），是以，針對2份鑑定報告，應予
    以綜合觀察之，而非選擇援引之，辯護人逕自解讀為初步鑑
    定結果不利於被告、補充鑑定結果適用刑法第19條第2項減
    輕其刑而有利被告，直指初步鑑定報告不足採信，自難採信
    。
四、辯護人以上開2份鑑定報告確實有不太一樣的狀況，如果合
    議庭在考量之後還有疑慮的話，聲請傳喚鑑定報告上署名的
    徐醫師到庭說明較理想乙節（見本院卷第422頁），經查，
    本案經過馬偕醫院之初步鑑定、補充鑑定，上開2份鑑定報
    告結果並無矛盾或相反之認定，已如前述，本院認無傳喚鑑
    定之醫師到庭之必要，併此說明。
參、駁回上訴之理由
一、原審因認被告殺人犯行，罪證明確，適用刑法第271條第1項
    、第62條前段、第59條、第38條第2項等規定，㈠並以行為人
    責任為基礎，依據刑法第57條、第58條規定，審酌被告於案
    發時，是長期處於焦慮及憂鬱的狀態中，並因被害人的疼痛
    長期無法獲得緩解，在備感焦慮、壓力的情況下，認為被害
    人的死亡得使她得到解脫的動機，其以棉被掩住被害人口鼻
    ，不顧被害人踢腳欲掙脫，使被害人窒息而死亡的行為，犯
    罪手段雖難認殘忍，仍造成被害人相當的痛苦。被告與被害
    人為父女關係，被害人自幼罹患先天腦性麻痺，長期臥床達
    50年，被告與配偶為被害人之主要照顧者，被告與被害人關
    係良好。雖被害人為腦性麻痺患者而長年依賴他人協助生活
    起居，然其生命價值與人性尊嚴仍與身心健全之人同等重要
    ，法律及社會均應給予完整尊重及維護，不得被他人所任意
    剝奪，被告所為剝奪被害人生存的權利，造成無法回復的生
    命損害。被告犯後服用安眠藥物自殺，嗣經送醫急診、獲救
    ，在醫院清醒後即向員警自首，並於警詢、偵查及本院審理
    中均坦承犯行，其犯後深感愧疚及悔悟，並已取得被害人家
    屬的原諒，犯後態度良好。被告並無前科紀錄，素行良好。
    被告自陳為國小畢業，曾任職於汽車廠，退職後擔任鷹架、
    園藝工人及保全，案發時已退休，目前經濟來源為老人年金
    ，與丙○○○、外孫女同住等一切情狀，量處有期徒刑2年6月
    。㈡另說明扣案棉被1包，為被告所有、供本案殺人犯行所用
    之物，業據被告供述在卷（見原審卷二第42頁），依刑法第
    38條第2項前段規定宣告沒收。至其餘扣案的枕頭、棉棒，
    並無證據證明與本案犯行具有關聯性，爰不予宣告沒收。經
    核原判決認事、用法並無違法或不當，業已斟酌刑法第57條
    各款所列被告犯罪時所受的刺激、動機及手段；被告與被害
    人之關係；被告犯罪所生的危害犯後的態度；被告之素行；
    被告之智識程度及生活狀況等情狀，量刑之宣告亦稱妥適，
    而未逾越法定刑度，符合比例原則，沒收部分亦於法相合，
    原判決應予維持。
二、被告上訴略以：被告於行為時，因精神障礙或其他心智缺陷
    ，致其辨識行為違法或依其辨識而行為之能力，顯著減低之
    情狀，應依刑法第19條第2項再減輕其刑，又因被告無前案
    紀錄，建請依法宣告緩刑云云。惟查：
  ㈠本案經馬偕醫院之初次鑑定、補充鑑定結果，被告於案發前
    後，主要精神疾病應為持續性憂鬱症，並未造成認知功能有
    顯著缺損，也不符合神經認知障礙症（失智症）的表現。而
    被告於案發時，因其罹患之輕鬱症為持續性憂鬱症，對於「
    殺人是違反法律」的認知及控制能力應不會造成顯著減損。
    然因被告在案發當時的精神狀態可能處於類似英美法中的「
    極度的情感痛苦」狀態下，認為「道德上」可以被接受自己
    「結束次女長期的痛苦」，於是決定以殺人來結束次女的痛
    苦，是以，被告係基於良心道德認知而行動，而不以法律的
    認知作為其行動的基礎，此部分之醫學上臨床觀察被告在「
    良心道德」上之認知，顯與法院依「法律上」判斷被告行為
    時，是否已達欠缺或顯著降低辨識其行為違法、依其辨識而
    行為能力，二者仍屬不同。
  ㈡辯護人以補充鑑定報告提及「被告在案發當時的精神狀態可
    能處於類似英美法中的『極度的情感痛苦』狀態下」，逕認定
    被告行為時，已達顯著降低辨識其行為違法、依其辨識而行
    為的能力，應係個人之誤解。
  ㈢按「受2年以下有期徒刑、拘役或罰金之宣告，而有下列情形
    之一，認以暫不執行為適當者，得宣告2年以上5年以下之緩
    刑，其期間自裁判確定之日起算：一、未曾因故意犯罪受有
    期徒刑以上刑之宣告者。二、前因故意犯罪受有期徒刑以上
    刑之宣告，執行完畢或赦免後，五年以內未曾因故意犯罪受
    有期徒刑以上刑之宣告者」，刑法第74條第1項定有明文。
    本案被告所犯殺人罪，經依法減輕其刑後，量處最低法定刑
    度有期徒刑2年6月，自不符上開「受2年以下有期徒刑」之
    緩刑要件，本案依法不得宣告緩刑。
  ㈣綜上，被告上訴，均無理由，應予駁回。
據上論斷，應依刑事訴訟法第368條，判決如主文。
本案經檢察官蕭永昌提起公訴，檢察官孫冀薇到庭執行職務。
中　　華　　民　　國　　111 　年　　4 　　月　　7 　　日
              　  刑事第二十三庭審判長法　官  許永煌
　　　　　　　　　　　　　　　　　    法　官  吳定亞
　　　　　　　　　　　　　　　　　    法　官  黃美文
以上正本證明與原本無異。
如不服本判決，應於收受送達後20日內向本院提出上訴書狀，其
未敘述上訴之理由者並得於提起上訴後20日內向本院補提理由書
（均須按他造當事人之人數附繕本）「切勿逕送上級法院」。
                                　    書記官  彭威翔
中　　華　　民　　國　　111 　年　　4 　　月　　8 　　日
附錄：本案論罪科刑法條全文
刑法第271條第1項
殺人者，處死刑、無期徒刑或10年以上有期徒刑。